【裁判字號】    98,台上,7586
【裁判日期】    981217
【裁判案由】    違反毒品危害防制條例
【裁判全文】
最高法院刑事判決            九十八年度台上字第七五八六號
上  訴  人  甲○○
            乙○○
上列上訴人等因違反毒品危害防制條例案件，不服台灣高等法院
高雄分院中華民國九十五年六月七日第二審更審判決（九十五年
度上更(二)字第三三號，起訴案號：台灣高雄地方法院檢察署九十
年度偵字第一四一九六號），提起上訴，本院判決如下：
    主  文
原判決撤銷，發回台灣高等法院高雄分院。
    理  由
本件原判決認定：一、上訴人乙○○係賴松輝在越南胡志明市經
營「益廣企業」成衣工廠之股東，其兄即上訴人甲○○因而與賴
松輝熟稔，賴松輝並向甲○○借款而積欠其債務。嗣因賴松輝（
另案通緝中）見運輸、私運管制物品第一級毒品海洛因進口入境
得以獲取暴利，竟與甲○○、乙○○共同基於運輸及私運管制物
品海洛因進口之犯意聯絡，由乙○○、甲○○在台負責尋覓不知
情欲前往越南旅遊之友人同行，自越南胡志明市以腳穿藏毒皮鞋
（將海洛因藏於挖空之黑色皮鞋鞋底）方式（俗稱踩鞋）運輸及
私運入境，賴松輝則負責免費提供前往越南者之行宿等費用（每
人新台幣〈下同〉二萬五千元，包含機票等簽證費用）。嗣於民
國九十年七月間，乙○○、甲○○即以「越南成衣工廠免費招待
出遊，但回程需幫忙攜帶美金返國」為詞，各自邀約不知情之友
人洪家興、盧榮利、鄭定鵬，盧榮利再邀約不知情之孫寶慶；賴
松輝則指示不知情之蕭嵩寶，於九十年七月二十七日上午，在台
北市，將乙○○、甲○○及同行不知情友人共六人之行宿等費用
二十五萬元，連同賴松輝償還甲○○之三十五萬元，共計六十萬
萬元交與不知情之劉坤煌，再由劉坤煌於同日上午十時許，匯至
甲○○在第一商業銀行岡山分行之帳戶（帳號00000000
000），乙○○、甲○○即於同年月二十八日上午，與盧榮利
、洪家興及孫寶慶分搭不同班機同往越南，鄭定鵬則於同年月二
十九日上午搭機前往越南會合。二、抵達越南後，乙○○、甲○
○住於渠等於越南之居所，洪家興、盧榮利、鄭定鵬、孫寶慶則
住宿飯店，用餐席間乙○○仍一再佯稱「以穿夾藏有美金之鞋子
，幫忙攜帶美金返國，若被發現僅是美金遭沒收而已，攜帶之人
不會有事」等語，以取信盧榮利等人。至九十年七月三十日中午
，任職前開成衣工廠翻譯之不知情員工侯佩儀，受賴松輝指示，
將夾藏有海洛因之黑色皮鞋三雙送至乙○○居所，交由乙○○收
受後，當時劉坤煌亦在場，乙○○即與甲○○、盧榮利、洪家興
、鄭定鵬及孫寶慶試穿，試穿時乙○○、甲○○仍就鄭定鵬等人
提及何以鞋子如此之重及能裝多少美金等問題虛詞以應，是日原
定返台行程係由乙○○偕同盧榮利、洪家興各穿一雙藏有海洛因
之黑色皮鞋返台，甲○○則在拿到另三雙皮鞋後，再與孫寶慶、
鄭定鵬搭乘同日稍後班機返台。然當日乙○○、盧榮利、洪家興
欲乘班機因颱風延誤，遂臨時改由甲○○與孫寶慶、鄭定鵬穿著
上開藏毒皮鞋搭機返台。嗣於同年七月三十日二十一時四十八分
許入境高雄小港國際機場，甲○○、鄭定鵬先行入境通關後，即
將其二人所穿藏毒皮鞋脫下，換穿自己皮鞋後，由甲○○將二雙
藏毒皮鞋裝入行李箱內，交由在機場外接機不知情其父劉吉雄，
並稱行李箱內裝有貴重之物先帶回家（劉吉雄返回住處並查看箱
內無貴重之物，而因甲○○曾告知回國會攜帶美金，劉吉雄認為
美金可能藏於鞋內，乃將該二雙皮鞋置於高雄縣岡山鎮○○路十
巷二十五弄九之十九號住處之乳製品冷凍庫）。甲○○於交付該
二雙皮鞋予其父後，即返回機場入境大廳與鄭定鵬一同等候孫寶
慶出境。而是時孫寶慶於入境通關時，因神色及舉止異常，遭執
勤員警鍾聖寅察覺，將孫寶慶帶至檢查台檢查，因其脫下之皮鞋
過重，鍾聖寅查覺可疑，於徵得孫寶慶同意後，劃開該二只鞋底
，始發覺每只鞋底均藏有海洛因各一包（驗前毛重共約八七三公
克），孫寶慶旋告知鍾聖寅尚有甲○○及鄭定鵬同行入境，鍾聖
寅乃通告機場內之執勤員警，並將孫寶慶交由刑事組員警帶回偵
辦，未幾鄭定鵬單獨向在入境大廳管制崗執勤之楊德華詢問孫寶
慶是否通關入境，楊德華得知孫寶慶因攜帶毒品遭留置，乃由鄭
定鵬帶同另一員警查獲在入境大廳之甲○○。經孫寶慶向員警供
出甲○○及鄭定鵬亦穿同款之黑色皮鞋入境，並經員警詢問甲○
○、鄭定鵬確認後，隨由員警前往甲○○上開住處之冷涷庫中起
獲前開二雙藏毒皮鞋，並於甲○○所穿之二只皮鞋底層起出海洛
因各一包（驗前毛重共約八五五公克），於鄭定鵬所穿之二只皮
鞋底層起出海洛因各一包（驗前毛重共約八五四公克），因而扣
得上開第一級毒品海洛因六包（驗後共計淨重二三七三．五一公
克）等情。因而撤銷第一審關於上訴人等部分之科刑判決，改判
仍依想像競合犯從一重分別判處上訴人等共同運輸第一級毒品罪
刑，固非無見。
惟查：(一)、審理事實之法院，對於被告有利及不利之一切證據資
料，均應一律加以注意，故於卷內有利及不利於被告之證據併存
時，如何斟酌比較取捨而為適合於事實之認定，自應詳予論列其
取捨判斷之理由，否則即難謂無判決不備理由之違誤。上訴人等
始終否認有運輸及私運第一級毒品海洛因之犯行，辯稱渠等依據
賴松輝之告知，認為係以「踩鞋」方式夾帶美金入境，不知鞋內
實際係夾藏海洛因等語。卷查證人鄭定鵬於原審前審證稱：伊與
甲○○入境後久候孫寶慶未果，甲○○即向航警人員詢問，並至
服務台廣播，均未見孫寶慶其人，渠等復向航警人員要求在入境
大廳門口等候，渠等一直以為鞋子內係美金，擔心孫寶慶走掉，
所以急著找到孫寶慶，後來就遭逮捕等語（見上更(一)字卷第一一
七頁）。證人盧榮利於第一審亦證稱：「當晚乙○○有帶我跟洪
家興去聽歌，在聽歌時就接到甲○○打乙○○的行動電話，說沒
有看到孫寶慶，他會不會將美金拿去用了，並向我要孫寶慶的行
動電話，孫寶慶的行動電話不通，所以又打去孫寶慶家裡，後來
還是沒有，所以甲○○他們就廣播找孫寶慶。」等語（見第一審
卷第一二一頁）。證人洪家興亦證述：「被發現之後（指孫寶慶
在小港國際機場遭查獲），甲○○打電話到越南給乙○○說有一
個還沒有出來，當時我在乙○○旁邊我有聽到，乙○○跟甲○○
說再找找看，之後他們又陸陸續續通了好幾通電話，甲○○也都
是一再說沒找到那個人，乙○○回答說是美金沒有錯，頂多是被
沒收而已，乙○○只要跟甲○○通完電話後之後就會馬上跟賴松
輝聯絡，乙○○跟賴松輝說有人還沒有出來，美金頂多是被沒收
而已，人怎會還沒出來呢。乙○○也有問賴松輝說你確定美金被
沒收沒有關係，公司會負責，我都是陸續自乙○○對話中聽到的
。」「當時乙○○都是要甲○○再找找看，不然就廣播。」「乙
○○還有問賴松輝說你確定是美金嗎。」等語（見第一審卷第二
一二頁）。鄭定鵬、盧榮利及洪家興上述證言如果非虛，則以甲
○○、乙○○於孫寶慶遲未出關時之反應情形，似與明知鞋內係
夾藏海洛因遭查獲時所應有之應對情形不同，上訴人等辯稱不知
鞋內實際夾藏海洛因乙節，是否全無可採，仍非無斟酌之餘地。
乃原審對鄭定鵬、盧榮利上開證言，何以不足為有利於上訴人等
之論據，完全未予論述說明，亦未就鄭定鵬、盧榮利之上開證言
，與證人洪家興、警員余正峰、楊德華所為之相關證言（見原判
決第九頁第七至十行所載），予以綜合比較為整體之觀察，即遽
為不利於上訴人等之論斷，自有判決不備理由之違誤。(二)、毒品
危害防制條例第十九條第一項規定「犯第四條至第九條、第十二
條、第十三條或第十四條第一項、第二項之罪者，其供犯罪所用
或因犯罪所得之財物沒收，如全部或一部不能沒收時，追徵其價
額或以其財產抵償之。」所稱「因犯罪所得之財物」，係指因犯
罪行為直接所產生或取得之物，或與犯罪行為有對價關係而取得
之報酬等而言。本件原判決於事實欄認定賴松輝經由蕭嵩寶、劉
坤煌匯予甲○○之六十萬元，除其中三十五萬元係償還甲○○之
款項外，其餘二十五萬元則為上訴人等及同行不知情友人（即洪
家興、盧榮利、鄭定鵬、孫寶慶）共六人之行宿等費用，並未認
定該二十五萬元中包括上訴人等運輸海洛因所得之報酬在內。然
原判決於理由壹、四內先稱該二十五萬元係作上訴人二人之運毒
報酬云云，繼又謂該二十五萬元扣除洪家興、盧榮利、鄭定鵬、
孫寶慶四人每人二萬五千元之行宿、機票、簽證等費用，合計十
萬元後，其餘十五萬元係上訴人等因運輸毒品犯罪所得之物，應
依法宣告沒收云云，並以該十五萬元係犯罪所得為由，諭知連帶
沒收，如全部或一部不能沒收時，以上訴人等之財產抵償。致原
判決主文、事實、及理由關於此部分之記載並非一致，已有判決
理由矛盾之違法。又原判決關於上訴人等往返越南，每人行宿、
機票、簽證等費用需二萬五千元部分之認定如果無訛（原判決並
未記載認定上開費用為二萬五千元所憑之證據及理由），則該等
費用既為食宿、機票、簽證所需之必要費用，而非上訴人等因運
輸毒品所得之對價，難認與本件運輸毒品犯罪有直接關聯性，則
能否認係因本件犯罪所得之物一併宣告沒收，饒有斟酌之餘地。
原判決未予調查釐清，剖析明白，遽行判決，亦有可議。上訴意
旨指摘原判決不當，尚非全無理由，應認原判決仍有撤銷發回更
審之原因。原判決理由壹、五不另為無罪諭知部分，基於審判不
可分原則，一併發回。
據上論結，應依刑事訴訟法第三百九十七條、第四百零一條，判
決如主文。
中    華    民    國  九十八  年   十二   月   十七   日
                      最高法院刑事第五庭
                          審判長法官  陳  正  庸
                                法官  林  秀  夫
                                法官  宋      祺
                                法官  陳  祐  治
                                法官  林  瑞  斌
      本件正本證明與原本無異
                                      書  記  官
中    華    民    國  九十八  年   十二   月  二十三  日
                                                      Ｅ


司法院資訊處製作；財團法人民間司法改革基金會備份。
